【裁判字號】    96,上更(一),688
【裁判日期】    970326
【裁判案由】    誣告
【裁判全文】
臺灣高等法院刑事判決             96年度上更(一)字第688號
上  訴  人
即  被  告  己○○
選任辯護人  楊  揚  律師
上列上訴人因誣告案件，不服臺灣臺北地方法院93年度訴字第
889號，中華民國94年3月31日第一審判決（起訴案號：臺灣臺北
地方法院檢察署92年度偵續字第281號）提起上訴，經判決後，
由最高法院第1次發回更審，本院判決如下：
    主  文
原判決撤銷。
己○○意圖他人受刑事處分，向該管公務員誣告，處有期徒刑伍
月，減為有期徒刑貳月又拾伍日，緩刑貳年。
    事  實
一、己○○與乙○○係高中同學，乙○○於民國（下同）77年間
    ，向己○○詢問在臺東是否有投資管道，己○○見乙○○頗
    具資力，即告稱：其友人寅○○對臺東之投資管道相當熟悉
    ，只要提供足夠資金轉交寅○○進行投資，獲利可期。乙○○即於77年至78年間，陸續交付款項共計新臺幣（下同）7,
    900,000元予己○○，並全權委託己○○與寅○○洽商投資
    事宜。事後乙○○要求己○○提出投資帳冊，己○○竟一再
    拖延，無法交待款項去處（該部分涉犯詐欺、背信犯行因時
    效完成，經檢察官另為不起訴處分確定）。詎己○○明知其
    係受乙○○委託處理資金，雙方僅言明己○○可分得紅利百
    分之20，實際上己○○非寅○○、乙○○之合夥人，且當初
    係以己○○名義於78年4月11日向庚○○購買坐落臺東縣卑
    南鄉○○段968及970旱地（下簡稱968、970號土地）之耕作
    租用權，嗣再轉由乙○○受讓，藉以抬高該耕作租用權價格
    ；另己○○於78年4月19日係自行向癸○○購買坐落臺東縣
    卑南鄉○○段808、809、810號、811號土地，與乙○○無涉
    ，竟為脫免前開詐欺、背信等罪，意圖使乙○○受刑事處分
    ，於85年12月18日書具自訴狀，內載：自訴人己○○與被告
    乙○○、案外人寅○○3人，於78年4月11日合夥共同投資購
    買庚○○坐落臺東縣卑南鄉○○段968及970旱地，面積16.
    4840公頃，總價1,850,000元，又於78年4月19日向癸○○購
    買坐落臺東縣卑南鄉○○段808至811號土地（下簡稱808至
    811號土地），總價550,000元，而上揭土地之所有權及證件
    ，均委託乙○○保管。未料乙○○與寅○○在79年間發生房
    屋買賣糾紛，寅○○逃避到大陸至今，乙○○懷恨在心，又
    追討不著，認此案與自訴人有關，而於83年間私自將有關3
    人合夥投資之上開土地，全部出售他人，自訴人於86 年12
    月13日至臺東查證被告已將上開土地出售予壬○○（按：應
    係辛○○之誤）轉售給張姓共得新臺幣5,000, 000元，自訴
    人於85年初與乙○○理論此事，反遭乙○○言語恐嚇，並置
    之不理等不實事項，向臺灣臺北地方法院提起自訴，誣告乙○○涉犯背信罪嫌，嗣經臺灣臺北地方法院以85年度自字第
    1280號判處乙○○無罪確定。
二、案經乙○○訴由臺北市政府警察局移送臺灣臺北地方法院檢
    察署檢察官偵查起訴。
    理  由
壹、程序方面：
一、按被告以外之人於審判外之言詞或書面陳述，除法律有規定
    者外，不得作為證據。被告以外之人在審判外向法官所為之
    陳述，得為證據；又被告以外之人於審判外之陳述，雖不符
    前四條之規定，而經當事人於審判程序同意作為證據，法院
    審酌該言詞陳述或書面陳述作成時之情況，認為適當者，亦
    得為證據，當事人、代理人或辯護人於法院調查證據時，知
    有第159條第1項不得為證據之情形，而未於言詞辯論終結前
    聲明異議者，視為有前項之同意，刑事訴訟法第159條第1項
    、159條之1第1項、第159條之5分別定有明文。經查：被告
    及辯護人對於告訴人乙○○於警詢陳述之證據能力，表示並
    無意見，且迄本院辯論終結前，均未爭執該證據之證據能力
    ，依刑事訴訟法第159條條之5第2項之規定，應視為被告已
    同意本案相關之傳聞證據均可作為證據，本院斟酌本案卷內
    之證據並非非法取得，亦無證明力明顯過低之情形，且經原
    審法院及本院於審判期日依法進行調查及辯論，被告於訴訟
    上之程序權，已受保障，前揭各該證據，均得作為證據。
二、次按被告以外之人於偵查中向檢察官所為之陳述，除顯有不
    可信之情況者外，得為證據，刑事訴訟法第159條之1第2項
    定有明文。查證人丁○○於偵查中之證詞，業經具結，有結
    文在卷為憑，且並無證據證明有顯不可信之情況，揆諸上開
    規定，亦有證據能力。
三、本件被告等、選任辯護人及檢察官對於下列所述之其他書證
    ，均不爭執其證據能力，本院審酌該等書面作成時之狀況，
    並無不宜作為證據之情事，依刑事訴訟法第159條之5第2項
    規定，均得作為證據。
貳、實體方面：
一、訊據上訴人即被告己○○矢口否認有前開誣告犯行，辯稱：
    伊與告訴人乙○○、證人寅○○係合夥關係，968、970 號
    土地及808至811號土地耕作權係伊與告訴人乙○○、證人寅
    ○○3人合夥購買，非告訴人單獨出資；至子○○○○雖為
    伊所親筆書寫，惟僅代表投資預期之獲利評估，並非表示告
    訴人曾交付7,900,000元予伊，前開土地款項共1,300,000元
    ，係由伊先支出，告訴人僅交付伊300,000元，其餘款項交
    付寅○○；伊確有共同出資購買前開968、970號土地耕作權
    ，嗣因告訴人乙○○未經伊同意，擅將該二筆土地耕作權出
    售予辛○○，自涉有侵佔、背信等，此部分所述並無不實云
    云。至上開808至811號土地部分，伊係將耕作權讓渡書交由
    告訴人保管，嗣寅○○擅自將該土地耕作權轉售予證人丁○○，伊係事後經查證，始知告訴人乙○○並未出售該三筆土
    地耕作權，但當時係搞錯對象，誤而控告告訴人乙○○，並
    無誣告之故意云云。
二、惟查：
(一)告訴人係透過被告之介紹認識寅○○，而將資金交由被告轉
    交予寅○○投資，3人間並非合夥關係，被告僅係告訴人與
    寅○○間之介紹人，本身未實際出資，嗣後告訴人所為投資
    失利，寅○○並與代表告訴人之被告將資金結清，結束投資
    關係等情，已據告訴人乙○○於警詢指訴在卷（見偵字第74
    16號卷第7至9頁），且證人寅○○於原審審理時證述：「他
    （即被告）當時介紹臺北的乙○○，就是現在在法庭上的乙○○，介紹他來投資，乙○○出錢當金主」（見原審卷第二
    宗第6頁）、「當時大部分的錢都是己○○拿下來，那時候
    我們不做，虧了以後我跟乙○○結算，己○○說非結算不可
    ，（後又改稱：我是跟己○○結算），我的認知上我是要跟
    乙○○、己○○結算的，但是實際上是由己○○出面來結算
    的，己○○是代表乙○○的。（你跟己○○當面結算的時候
    ，己○○有沒有跟你說他可以代表乙○○？）有．．．」（
    見原審卷第二宗第7頁）、「乙○○出錢，己○○是介紹人
    所以拿20%的紅利，拿分紅，他只有20%，這算是很合理，己○○是介紹人」（見原審卷第二宗第8頁）、「當時買地大
    部分都是乙○○出錢，買地的話，己○○沒有出一毛錢，其
    他出錢的不是乙○○也不是己○○，那時候還有別人」等語
    在卷（見原審卷第二宗第9頁），且依卷附子○○○○1紙觀
    之（見91年度偵字第7416號影本卷第22頁），其上載明：「
    1.16甲，現值每甲8-9萬，約150萬。2.呂福來10甲，每甲
    16-20萬，約180萬。3.劉上校，8甲，每甲6-7 萬，約50萬
    。4.發電廠，3.2甲，每甲35-40萬，約130萬。5.工廠貨，
    約150萬。7.大富豪股權4F，約100萬。8.紅寶石股權5F，約
    200萬」等語，並記載「現值960萬、投790萬」、「全撤
    」等字樣，被告並自承上開子○○○○係其親筆書寫後交付
    予告訴人（91年度偵字第7416號卷第35頁；92年度偵續字第
    281號卷第12頁反面；原審卷第一宗第70頁；本院前審卷第
    19頁），足見上開子○○○○係被告針對告訴人投資之事項
    提出之清冊明細。被告雖辯稱：告訴人並未交付7,900, 000
    元資金，上開子○○○○係其與告訴人閒談中，計畫未來如
    投資所列之項目及可能預期的獲利評估，非表示告訴人已交
    付7, 900,000元，伊僅收受告訴人交付之300,000元云云。
    但查：前開子○○○○上載明：「現值960萬、投790萬」等
    語，足見該子○○○○文義係告訴人已就表列之項目投資，
    且總投資金額為7,900,000元，而現值為9,600,000元；另子
    ○○○○下方記載之「全撤」字樣以及被告於原審供稱：
    「（審判長問：全撤何意思？）不要與寅○○合夥，我們就
    撤掉，不要合夥了。（審判長問：既然只是草稿，為何有撤
    資問題？沒有投資如何有撤資？）一部分已經投下去。（審
    判長問：你剛剛所示是草稿，表示沒有投資的意思，你剛剛
    自己也表示還沒有投資，為何現在表示有一部分投資？）因
    為已經買了發電廠的地，還有十六甲的地。其他計畫還要再
    買。」等語（見原審卷第74頁），佐以證人寅○○前開所證
    ：其與告訴人已結束雙方投資關係等語，益徵告訴人確已交
    付款項從事投資，復因結算撤資，更見被告係介紹人，因經
    手告訴人給付之資金，故須向告訴人交代投資、撤資事宜。
    被告上開辯解，與子○○○○上所載、寅○○證述，均不相
    符，自難採信。
(二)前開坐落968、970號土地耕作權，告訴人表示係其所購買，
    其有權利出售等語，核與證人寅○○於原審證述之情節相符
    。又前開968、970號土地之耕作權，係由被告與原權利人庚○○於78年4月11日訂立讓渡書，再由被告與告訴人於78年4
    月15日簽立讓渡書將耕作權讓與告訴人，告訴人復於82年2
    月16日將上開土地耕作權讓與證人辛○○等情，有讓渡書3
    份附卷可憑（見91年度偵字第7416號卷第36頁至第40頁）。
    而該土地耕作權先讓與被告，再讓與告訴人，係因該土地耕
    作權預定再出售他人牟利，乃將價格虛列，以提高日後售價
    ，為被告所自陳（見92年度偵續字第281號卷第44頁反面）
    ，亦據證人寅○○於原審證述明確（見原審卷第二宗第12頁
    ），是以該土地耕作權雖一度以被告名義購買，亦不表示被
    告對該土地耕作權有實質權利可言。況被告於偵查時供陳：
    968、970號土地之價金850,000元是告訴人先拿出來的等語
    （見92年度偵續字第281號卷第44頁反面）；於原審審理中
    供稱：968、970號土地、808至811號土地耕作權之價金共1,
    300,000元，係伊先支付，告訴人只出資300,000元云云（見
    原審卷第一宗第73頁）；於本院前審審理時供稱：「（後來
    你們共同投資哪些標的？）我們買了富里1塊地、16甲，庚○○地是800,000元，癸○○發電廠土地是550,000元，都是
    寅○○介紹的。（富里地總共多少錢？）買1,900,000元，
    一人一半，各出950,000元，但告訴人只匯300,000元給我，
    其他650,000元他直接交給寅○○」云云（本院前審卷第20
    頁），前後供述不一，更見被告所辯不實。是以告訴人既為
    968、970號土地耕作權之買受人，自有權利將上開土地耕作
    權再行出售，而被告係介紹人，充其量僅得獲取百分之20之
    純投資利潤，對於上開土地並無權利，亦未委託被告處理事
    務，乃竟自訴告訴人擅將上開土地耕作權出售，涉及背信犯
    行云云，即難謂無虛構事實而誣告之故意。
(三)關於808至811號土地之耕作權，告訴人陳稱與其無涉，其亦
    從未拿到前揭甲○○○○○○○等語（見原審卷第一宗第77
    頁），且被告於本院前審審理時亦自承：上開808至811號土
    地耕作權經伊查證後，得知係寅○○而非告訴人乙○○出售
    該三筆土地耕作權予丁○○，伊當時搞錯對象，誤而控告告
    訴人乙○○，致告訴人乙○○名譽受損並浪費國家司法資源
    ，至感抱歉云云（見本院前審卷第164頁、第165頁）。另證
    人寅○○於原審審理時證稱：告訴人並無808至811號土地讓
    渡書，無法出賣該土地耕作權，讓渡書大部分在己○○那裡
    ，有的在伊姑媽那裡等語（見原審卷第二宗第10頁），與告
    訴人乙○○供述之情節相符。參以遍查卷內資料，關於808
    至811號土地部分，僅見土地原耕作權人癸○○於78年4月19
    將耕作權讓與被告之土地耕作權讓渡契約（見91年度偵字第
    7416號卷第55頁），別無其他讓渡契約，而上開契約中，亦
    無一處得以看出與告訴人有關。雖被告供稱上開土地耕作權
    讓渡契約正本，係其交由告訴人持有，惟為告訴人所否認，
    且該耕作權既與告訴人無關，被告又何須將讓渡契約正本交
    由告訴人持有。況證人癸○○於臺灣臺北地方法院85年度自
    字第1280號背信等案件審理中證述：前揭土地係經由寅○○
    介紹，賣給本件被告，價金約500, 000元左右，伊並不認識
    告訴人等語（見該卷第28頁反面至第29頁）；證人丁○○於
    偵查中亦具結證稱：伊曾買過808至811號土地之耕地租賃權
    ，係向寅○○買的等語（見92年度偵續字第281號卷第135
    頁），足見前開土地與告訴人無關；至證人寅○○於偵查中
    雖否認有將前揭808至811號土地耕作權出售予丁○○一事（
    見92年度偵續字第281號卷第135頁），惟於原審審理中已證
    稱：「（發電廠那塊地是否是癸○○的？）我在檢察官偵查
    庭的時候我有點搞混，那塊地的實際位置我不知道，我賣給
    丁○○哥哥的那塊地是不屬於這塊發電廠的地，所以根本不
    在我們投資的範圍內，那塊地是建地，是以前山地人的部落
    ，我跟他買賣的不是那塊地」等語（原審卷第二宗第10頁）
    ，足見前揭808至811地號土地耕作權係證人寅○○出售予丁○○，與被告無涉。雖被告辯稱前揭808至811地號土地，計
    3.194甲，有耕作權讓渡契約書為憑，即係被告書立之子○○○○上所載：「4.發電廠，3. 2甲，每甲35-40萬，約130
    萬。」土地，惟查：告訴人及證人寅○○均已否認上情，且
    即使該土地係告訴人投資購買，依前開理由，被告亦無權利
    ，亦難執為有利於被告之認定。又被告雖辯稱其確有交付現
    金予寅○○，作為其本人投資之款項，並提出臺灣中小企業
    銀行存款交易明細查詢單，證明其於79年4月11日及79年4月
    19日分別自該銀行提領75萬元及30萬元之事實（見原審卷第
    一宗第95頁），惟為證人寅○○所否認，業如前述，且被告
    雖有自臺灣中小企業銀行之帳戶內提領現金，但並無法證明
    其確有將款項交付寅○○作為投資之用，況被告於原審供稱
    ：「（審判長問：你的錢，是否由告訴人處來？）不是。我
    是賣內湖土地房子的錢。  」，或供稱：「（審判長問：支
    付壹佰參拾萬的金錢來源？）開雜貨批發。」，對於資金來
    源不一其詞，況即令被告出資購買前開土地，亦與告訴人毫
    無關連，是以被告對於前揭808至811土地既未委由告訴人處
    理該土地相關事務，乃竟於臺灣臺北地方法院85年度自字第
    1280號背信等案件審理中，指稱告訴人持前揭合夥之土地讓
    渡契約書，將前揭土地出售他人，係犯背信罪云云，自屬明
    知不實而為誣告。
(四)被告於本院前審準備程序中聲請傳喚證人丙○○、戊○（其
    餘聲請傳喚丁○○、寅○○、丑○○部分業經撤回），證明
    其與告訴人間確有合夥關係存在，惟經本院前審於94 年10
    月11日審判期日就證人丙○○、戊○進行交互詰問，證人丙○○結證稱：「（被告問）（78年4月19日在大南山上有買1
    塊土地，在我與乙○○、寅○○共同經營木材行時，是否有
    合夥買該土地？）他們有來台東合夥有買土地，我約略知道
    ，但詳細情形我不知道。（被告問）我們買了哪幾筆土地？
    ）1筆16甲在山上，另外1筆在水庫旁，是1小塊。．．．（
    檢察官問）（你如何知道被告他們3人合夥買土地？）因為
    他們是台北人，當時有來台東說要買土地，我是透過寅○○
    與他們認識的，才知道他們有去買這2筆土地，當時王先生
    提出部分資本來買的。（檢察官問）（你是否知道他們各出
    資多少錢？）我不知道。（檢察官問）（錢是否都是由王先
    生出資的？）時間太久了我不知道是誰出的。（檢察官問）
    （為何你認為己○○有合夥？）這可能要問寅○○才清楚，
    詳細情形我不了解，我現在頭腦比較差想不起來了」等語（
    本院前審94年10月11 日審判程序筆錄第3頁、第4頁），足
    見證人丙○○並無法明確指出被告、告訴人與證人寅○○間
    合夥投資之標的為何，亦不瞭解被告是否確有出資乃至每人
    之出資額若干，自不足憑以認定被告就前揭子○○○○上所
    載之各筆土地及其他投資標的確係合夥人之一。另證人戊○
    於該審判期日固結證稱：「（被告問：在78年7月11日上午
    你是否與我到中小企業銀行去領750,000元去買土地？）我
    有與他一起到銀行領過錢，但詳細時間我忘了。（4月17日
    、4月19日、4月22日我們是否有一起去領錢？）我與被告一
    起去領錢，但日期我忘了。．．．（被告問：我從台北到台
    東與寅○○一起做木材行及KTV、買土地，我們之間的關係
    為何？）木材、KTV、買土地，張先生與王先生都有出錢，
    但寅○○沒有出錢。（被告問：土地坐落在哪裡？）有買2
    塊，1塊在水庫旁，另外1塊在山裡面，地很大，2 塊土地我
    都有去過，但地號我不知道。．．．（被告問：這2筆土地
    的契約書正本、收據，我交給孫先生保管，後來你把這些東
    西交給誰？）我有受張先生委託保管1批土地的文件，但是
    哪些土地文件我不知道，他們一直沒有來台東向我拿，後來
    有一次我正好到台北，我知道王先生的店在哪裡，我就直接
    拿給王先生了。．．．（檢察官問：你知道這2筆土地，被
    告與告訴人各出資多少？）我知道他們合夥，各出資多少我
    不知道。（檢察官問：你如何確知他們合夥？）因為王先生
    是張先生拉他來台東買土地的，他們有要買土地來種木瓜及
    青江菜，實際情形我不知道。（檢察官問：你都看過這2筆
    土地？）有。（檢察官問：他們是否在你面前談過他們內部
    出資的事情？）在我面前沒有，而且我會刻意避開，因為我
    不想知道這種事情。（檢察官問：你陪被告去領錢，你知道
    那些錢的用途？）我不知道，我是陪他到銀行領，但領多少
    錢我不知道，用途我也不清楚。（檢察官問：寅○○是否出
    錢？）沒有，因為很多朋友聊天時，都提到寅○○沒有出錢
    。（檢察官問：你知道他沒有出錢，為何你說他也是合夥？
    ）我不清楚，可能寅○○是台東當地人，而張先生及王先生
    是台北人，寅○○比較了解台東土地的事情，所以我推測他
    也算是合夥人。（檢察官問：這是你的推測？）是的」等語
    （本院前審94年10月11日審判程序筆錄第4頁至第7頁）；於
    本院審理時證稱：「（辯護人問：上開三人在台東是否有買
    賣土地？）有的。（辯護人問：上開三人在台東是否有買賣
    土地？）有的。（辯護人問：買賣大概有那些土地？）在台
    東縣卑南鄉大南地區水力發電廠附近，我有去過。（辯護人
    問：你剛才講的土地是否就是照片所示的土地，提示97年1
    月14日聲請調查證據狀附件照片交其閱覽）是的。（辯護人
    問：你是否知道這筆土地，後來如何處理？）當時我聽到的
    是要種東西，後來土地也沒有種植，也沒有作其他的處理。
    （辯護人問：這筆土地所有權及耕作權屬何人，是否知道？
    ）不知道。（審判長問：這筆土地的資金的來源？）資金我
    知道證人乙○○有出一部分，被告己○○也有出一部份。（
    辯護人問：你是如何知道的？）乙○○、己○○、寅○○曾
    到我家聊天，我才知道的，但是誰提到，我沒有辦法確定，
    不過，被告己○○他有跟我說過，他有出資金。（被告問：
    我後來離開台東，有無交給你968、810號土地的耕作讓渡書
    ？）有的，後來我有交給證人乙○○，因為被告己○○住在
    台北，很少到台東，所以將一些資料交給我保管，後來我有
    一次到台北辦事情，因為我找不到被告己○○，想說他跟乙○○有土地合作的關係，我就把資料交給乙○○。」，但對
    於究係保管何筆土地文件，或證稱：是哪些土地文件我不知
    道，或證稱：「（被告問：我後來離開台東，有無交給你
    968、810 號土地的耕作讓渡書？）有的，後來我有交給證
    人乙○○」，前後不一其詞，且被告於原審供稱：「（審判
    長問：能否證明癸○○這塊地的證件你有交給告訴人？）我
    無法證明。」等語（見原審卷第98頁背面），乃嗣竟舉證人
    戊○為證，益見情虛。況證人戊○對於被告與告訴人究係共
    同出資購買哪幾筆土地之耕作權、每人之出資額、其所保管
    者係哪幾筆土地之文件乃至與被告一同去提領款項之目的等
    各節亦均無所悉；況證人戊○自承係推測寅○○亦為合夥人
    ，則其就被告、告訴人與證人寅○○間之投資關係所為之證
    言，是否與事實當相符，尚值懷疑，自無從憑為被告有利之
    認定。
(五)被告己○○明知其係受乙○○委託處理資金，雙方僅言明己○○可分得利潤百分之20，實際上己○○非寅○○、乙○○
    之合夥人，且乙○○係以己○○名義於78年4月11日向庚○○購買坐落於臺東縣卑南鄉○○段968及970旱地（下簡稱
    968、970號土地）之耕作租用權，再轉由乙○○受讓該耕作
    租用權，藉以抬高該耕作租用權價格；另己○○78年4月19
    日向癸○○購買坐落於臺東縣卑南鄉○○段808、809、810
    號、811號土地，與乙○○無涉，竟於85年12月18日書具自
    訴狀，內載：自訴人於78年4月11日合夥投資購買庚○○坐
    落於臺東縣卑南鄉○○段968及970旱地，面積16.4840公頃
    ，總價1,850,000元，又於78年4月19日向癸○○購買座落於
    臺東縣卑南鄉○○段808至811號土地，總價550,000元，而
    上揭土地之所有權及證件，均委託乙○○保管。未料乙○○
    與寅○○在79年間發生房屋買賣糾紛，寅○○逃避到大陸至
    今，乙○○懷恨在心，又追討不著，認此案與自訴人有關，
    而於83年間私自將有關3人合夥投資之上開土地，全部出售
    他人，己○○於86年12月13日至臺東查證被告己將上開土地
    出售予壬○○轉售給張姓共得新臺幣5,000,000元，己○○
    於85年初與乙○○理論此事，反遭乙○○言語恐嚇，並置之
    不理等不實事項，向臺灣臺北地方法院誣告告訴人背信罪，
    其有使告訴人受刑事處分之意圖，彰彰明甚。
(六)綜上所述，被告明知為上事項不實，竟意圖告訴人乙○○受
    刑事處分，而載明於自訴狀內，持向台灣台北地方法院誣告
    告訴人涉有背信罪嫌，其誣告事證明確，犯行堪以認定。
三、被告行為後，94年2月2日修正公布之刑法，已自95年7月1日
    起施行，另刑法施行法亦於95年6月14日增訂該法第1條之1
    規定，並自95年7月1日施行。其中修正後刑法第2條之規定
    ，係關於新舊法比較適用之準據法，其本身無關行為可罰性
    要件之變更，故於95年7月1日刑法修正施行後，如有涉及比
    較新舊法之問題，即應逕依修正後刑法第2條第1項規定，為
    「從舊從輕」之比較（最高法院95年度第8次刑事庭會議決
    議意旨參照）。經按案件是否宣告緩刑，乃法官於裁判時，
    就當時存在之緩刑規定，審酌緩刑之效果是否適當，始為宣
    告。故被告行為後，法律對於緩刑之效力是否及於從刑之規
    定若有增訂或變更者，當以裁判時法律之規定為準，並無比
    較新舊法適用之問題。最高法院95年度第8次刑事庭會議決
    議「犯罪在新法施行前，新法施行後，緩刑之宣告，應適用
    新法第74 條之規定」，亦同斯旨（最高法院96年度台抗字
    第520號裁定意旨參照），本件緩刑之宣告自應適用新法。
四、核被告所為，係犯刑法第169條第1項誣告罪。被告犯罪時間
    ，係於中華民國96年4月24日以前，且宣告刑均在1年6月以
    下，已合於中華民國96年罪犯減刑條例減刑之條件，應依法
    減輕其刑。
五、原審因予論罪科刑，固非無見。惟查：(一)原判決認定被告意
    圖告訴人乙○○受刑事處分，明知不實之上開事項而記載於
    自訴狀內，持向台灣台北地方法院誣告告訴人涉有侵占罪部
    分，亦犯有刑法第169條第1項之誣告罪，已有不當（其理由
    詳如後述）。(二)被告犯罪時間，係於中華民國96年4月24日
    以前，且宣告刑均在1年6月以下，合於中華民國96年罪犯減
    刑條例減刑之條件，應依法減輕其刑，原判決未及審酌前開
    減刑條例之適用，予以減刑，亦有違誤。被告上訴意旨，否
    認犯罪，雖無足取，但查原判決既有上開可議，要屬無可維
    持，應予撤銷改判。爰審酌犯罪動機、目的、手段、犯後態
    度以及不知珍視與告訴人係同學故舊關係，設詞誣告，妨害
    國家司法權之正確行使及有效利用等一切情狀，量處被告有
    期徒刑5月，並依前開減刑條例之規定，減為有期徒刑2月又
    15日。查被告前此未曾故意受有期徒刑以上刑之宣告，有本
    院被告前案紀錄表1份在卷可查，偶因一時思慮不周，致蹈
    法網，經本院宣告上開短期自由刑，予以科刑教訓，日後當
    知警惕而無再犯之虞，因認其所受上開刑之宣告以暫不執行
    為適當，併予宣告緩刑2年，以啟自新。
六、公訴意旨略以：被告意圖告訴人乙○○受刑事處分，明知不
    實之上開事項而記載於自訴狀內，持向台灣台北地方法院誣
    告告訴人涉有侵占罪，亦涉犯刑法第169條第1項之誣告罪嫌
    云云。按刑法上誣告罪之成立，在主觀方面，須申告者有使
    人受刑事或懲戒處分之意思，在客觀方面，尤須所虛構之事
    實足使被誣告人有受刑事或懲戒處分之危險，若申告他人有
    不法行為，而其行為在刑法上並非構成犯罪，則被誣告者既
    不因此而有受刑事訴追之虞，即難論申告者以誣告之罪。又
    刑法上之侵占罪，係以侵占自己持有他人之物為要件，所謂
    他人之物，乃指有形之動產、不動產而言，並不包括無形之
    權利在內，單純之權利，不得為侵占之客體。經查：被告於
    85年12月19日具狀向台灣台北地方法院自訴乙○○將其等與
    案外人寅○○所合夥投資，於78年4月11日向庚○○購買之
    968及970土地，及於同年月19日向癸○○購買之第808至811
    號土地，於83年間私自價賣出售予他人，提告乙○○涉犯侵
    占及背信罪，雖依卷內讓渡書及土地耕作讓渡契約所載，上
    開6筆土地買賣（讓渡）之標的均屬耕作租賃權，第968 及
    97 0土地（原住民保留地）耕作租賃權依序由庚○○讓渡予
    被告，再由被告讓渡予乙○○，並由乙○○讓渡予辛○○；
    第808至811號土地，則由癸○○讓渡予被告。依此事實，該
    項單純權利之土地耕作租賃權，尚不得作為侵占之客體，是
    以被告自訴告訴人告訴人擅將該土地耕作租賃權出賣，與刑
    法侵占罪之意圖為自己不法之所有，擅自處分持有他人之物
    成立要件，並不該當，告訴人乙○○亦未涉有受刑事追訴處
    罰之危險，被告人認告訴人乙○○涉有侵占罪嫌，係對侵占
    罪之法律構成要件有所誤解所致，難認其成立此部分誣告罪
    。此外，復查無其他積極證據足資認定被告涉有前開犯行，
    揆諸上開說明，自屬不能證明被告此部分犯罪，惟因公訴人
    指此與前開論罪科刑部分，具實質上之一罪關係，爰不另為
    無罪之諭知。
據上論斷，應依刑事訴訟法第369條第1項前段、第364條、第299
條第1項前段、刑法第2條第1項、第169條、第74條第1項第1款，
中華民國96年罪犯減刑條例第2條第1項第3款、第7條，判決如主
文。
本案經檢察官陳明光到庭執行職務。
中    華    民    國    97    年    3     月    26     日
                  刑事第十七庭  審判長法  官  趙功恆
                                      法  官  陳憲裕
                                      法  官  高明哲
以上正本證明與原本無異。
如不服本判決，應於收受送達後十日內向本院提出上訴書狀，其
未敘述上訴之理由者並得於提起上訴後十日內向本院補提理由書
（均須按他造當事人之人數附繕本）。
                                      書記官  梁淑時
中    華    民    國    97    年    3     月    26    日
附錄本案論罪科刑法條全文：
刑法第169 條
意圖他人受刑事或懲戒處分，向該管公務員誣告者，處7 年以下
有期徒刑。
意圖他人受刑事或懲戒處分，而偽造、變造證據，或使用偽造、
變造之證據者，亦同。


司法院資訊處製作；財團法人民間司法改革基金會備份。
